最高法院刑事判決　　　　　　一○○年度台上字第二一六二號
上　訴　人　Ａ男姓名、年籍、.
上列上訴人因家暴妨害性自主案件，不服台灣高等法院中華民國
九十八年十一月十九日第二審判決（九十八年度上訴字第三四五
三號，起訴案號：台灣桃園地方法院檢察署九十七年度偵字第三
二七八號），提起上訴，本院判決如下：
    主  文
原判決撤銷，發回台灣高等法院。
    理  由
本件原判決認定上訴人Ａ男有如其事實欄所載之犯行，而撤銷第
一審之科刑及其餘被訴連續加重強制猥褻部分之無罪判決，改判
論處上訴人連續對十四歲以下之女子，以強暴及脅迫方法而為性
交罪刑，固非無見。
惟查：（一）判決不適用法則或適用不當者，為違背法令，刑事
訴訟法第三百七十八條定有明文。上訴人行為後，刑法於民國九
十四年二月二日修正公布，並於九十五年七月一日施行。原判決
雖以：「刑法第二百二十二條於九十五年七月一日刑法修正施行
後，其第一項之法定刑由『無期徒刑或七年以上有期徒刑』，修
正為『七年以上有期徒刑』；而同條第一項第二款關於強制性交
罪及強制猥褻罪之加重條件，已從『對十四歲以下之男女犯之者
』，修正為『對未滿十四歲之男女犯之者』。參照刑法第十條第
一項規定『稱以上、以下、以內者，俱連本數或本刑計算』；上
述舊法所稱之『十四歲以下之男女』，包括甫滿十四歲之男女；
而新法所稱之『未滿十四歲之男女』，則不包括甫滿十四歲之男
女；是新舊法對於上述刑度、加重條件（即被害人年齡）範圍之
規定既有不同，應屬刑罰實體規定事項之變更，而有法律變更之
比較問題。經比較新舊法結果，刑法第二百二十二條之規定以修
正後規定較有利於被告。綜合全部罪刑結果而為比較，被告所涉
犯之加重強制性交罪行惡性，顯未達應將被告永遠隔離社會之程
度，而無須對之判處無期徒刑之刑度，故若整體適用修正後之刑
法，並非對被告較為有利，本件應適用被告行為時即修正施行前
刑法之相關規定。」（見原判決第二十六頁第十五至三十一行）
惟修正後刑法刪除第五十六條連續犯之規定，第二百二十二條加
重強制性交罪之法定刑，亦由舊法「處無期徒刑或七年以上有期
徒刑」，修正為「處七年以上有期徒刑」。但主刑之重輕，依刑
法第三十三條規定之次序定之，同法第三十五條第一項定有明文
。是有期徒刑顯較無期徒刑為輕，修正前刑法第二百二十二條第
一項規定之最高法定本刑為「無期徒刑」，而修正後刑法第二百
二十二條第一項規定之最高法定本刑為「七年以上有期徒刑」，
依刑法第三十三條第三款之規定，有期徒刑之最高法定刑為十五
年以下，但遇有加減時得加至二十年；而依刑法第五十條、第五
十一條第五款規定：宣告多數有期徒刑者，於各刑中之最長期以
上，各刑合併之刑期以下，定其刑期，但不得逾三十年，兩者相
較，仍以修正後刑法第二百二十二條第一項之規定，對被告有利
。原判決上引理由說明，執其審酌被告犯罪情節後，所應為之刑
之宣告，作為新舊法比較適用之依據，而謂依修正前刑法第二百
二十二條第一項第二款規定，較有利於被告，自有適用法則不當
之違誤。（二）修正前刑法第五十六條所稱之連續犯，係指行為
人基於概括之犯意，連續數行為而均觸犯構成要件相同之罪名者
而言。故連續犯之成立，在主觀上必須行為人係基於概括之犯意
，而在客觀上必須行為人連續實行二次以上之犯罪行為，而每次
犯罪行為均能單獨成立構成要件相同之罪名，始足以當之。故論
處連續犯之有罪判決，對於行為人主觀上是否具有概括之犯意，
以及所實行犯罪行為之具體次數，必須詳加調查認定記載明白，
始為適法。原判決認定上訴人基於強制性交之概括犯意，明知甲
女（姓名、年籍詳卷）自八十八年四月二十一日至九十四年五月
十日前，係十四歲以下之女子，竟多次在其桃園縣平鎮市○○路
住處、中興路住處，趁家中無人、深夜家人熟睡時，以身體壓制
甲女，或以兇惡之態度喝令甲女：「不准出聲」，使甲女心生畏
懼，而以強暴、脅迫之方法，違反甲女之意願，以其陰莖插入甲
女陰道內，或以其手指插入甲女陰道內，或以其陰莖插入甲女嘴
巴直至射精之方式，對甲女強制性交得逞多次；復自九十四年五
月十一日（甲女滿十四歲之日）至同年六月間某日之期間內，承
前揭對甲女強制性交之概括犯意，多次在其上述桃園縣平鎮市○
○路住處，趁家中無人或深夜家人熟睡時，以上開強暴、脅迫之
方式，違反甲女之意願，對甲女強制性交得逞多次等情。而依行
為時連續犯之規定，從一重罪名論以連續加重強制性交罪。但並
未具體認定上訴人對甲女為上揭加重強制性交、成年人故意對女
子犯強制性交等行為之次數，僅籠統記載為「多次」云云，依上
述說明，自不足據以論處行為時連續犯之依據。（三）卷宗內之
筆錄及其他文書可為證據者，審判長應向當事人、代理人、辯護
人或輔佐人宣讀或告以要旨，刑事訴訟法第一百六十五條第一項
定有明文。原判決既以壢新醫院受理疑似性侵害事件驗傷診斷書
為認定上訴人有強制性交之依據（見原判決第十三頁倒數第六行
以下）。但於審判期日並未提示該文書，亦未踐行前述宣讀或告
以要旨之程序，使上訴人及其辯護人有適當辯論之機會，遽採為
論罪之證據，其所踐行之訴訟程序，亦難謂適法。以上或為上訴
意旨所指摘，或為本院得依職權調查之事項，應認原判決有撤銷
發回更審之原因。
據上論結，應依刑事訴訟法第三百九十七條、第四百零一條，判
決如主文。
中    華    民    國  一○○  年    四    月  二十八  日
                      最高法院刑事第九庭
                          審判長法官  石  木  欽  
                                法官  洪  佳  濱  
                                法官  韓  金  秀  
                                法官  段  景  榕  
                                法官  周  煙  平  
本件正本證明與原本無異
                                      書  記  官  
中    華    民    國  一○○  年    五    月    三    日
                                                      Ｅ